---
title: "R Notebook"
output: html_notebook
---
## Persiapan Library

Tahap awal analisis dilakukan dengan memuat beberapa library yang dibutuhkan untuk proses **clustering Fuzzy Possibilistic C-Means (FPCM)**, analisis statistik, serta visualisasi data.

```{r}
packages <- c("readxl", "writexl", "dplyr", "ppclust", "fclust", "factoextra", "car", "MASS", "randomForest")

new_packages <- packages[!(packages %in% installed.packages()[,"Package"])]
if(length(new_packages)) install.packages(new_packages)

library(ppclust)
library(factoextra)
library(fclust)
library(car)
library(dplyr)
library(MASS)
library(randomForest)
```


## Persiapan Data

Tahap ini bertujuan untuk membaca data dari file Excel, memilih variabel yang akan digunakan dalam proses clustering, serta melakukan standardisasi data agar setiap variabel memiliki skala yang sebanding.

```{r}
# 1. Load Data dari Excel
# Ganti "dataset.xlsx" dengan nama file Excel yang digunakan
path_excel <- "data/dataset.xlsx" 
df <- read_excel(path_excel)

# 2. Pembersihan dan Penyiapan Variabel
# Menyimpan nama kecamatan sebagai identitas wilayah
nama_kecamatan <- df$Kecamatan

# Memilih variabel indikator yang digunakan dalam proses clustering
data_cluster <- df %>% 
  dplyr::select(
    Presentase_petani, 
    'Presentase non-Listrik', 
    obwis_100, 
    Coop_1000
  )

# 3. Standardisasi Data
# Dilakukan karena setiap variabel memiliki rentang nilai yang berbeda
data_scaled <- scale(data_cluster)
```

## Pra-Pemrosesan Data

Tahap ini dilakukan untuk memastikan kualitas data sebelum proses clustering. Dua pemeriksaan utama yang dilakukan adalah **deteksi outlier multivariat** menggunakan jarak Mahalanobis dan **uji multikolinieritas** antar variabel menggunakan Variance Inflation Factor (VIF).

```{r}
# Deteksi Outlier dengan Mahalanobis Distance
p <- ncol(data_scaled)
mahalanobis_dist <- mahalanobis(data_scaled, colMeans(data_scaled), cov(data_scaled))
threshold <- qchisq(p = 0.95, df = p)
outliers <- which(mahalanobis_dist > threshold)

if (length(outliers) > 0) {
  cat("Outlier terdeteksi pada indeks:", outliers, "\n")
} else {
  cat("Tidak ada outlier signifikan.\n")
}

# Uji Multikolinieritas dengan Variance Inflation Factor (VIF)
model_vif <- lm(rowSums(data_cluster) ~ ., data = data.frame(data_cluster))
print(vif(model_vif))
```

## Penentuan Jumlah Klaster Optimal

Pada tahap ini dilakukan pencarian jumlah klaster optimal menggunakan metode **Fuzzy Possibilistic C-Means (FPCM)**. Proses dilakukan dengan mencoba beberapa jumlah klaster dan mengevaluasi kualitas hasil clustering menggunakan beberapa **indeks validitas fuzzy**.

Rentang jumlah klaster yang diuji adalah **2 hingga 8 klaster**.

```{r}
cat("\n--- BAGIAN 3: LOOPING VALIDITAS FPCM (c=2 s.d. 8) ---\n")

c_range <- 2:8
hasil_validitas <- data.frame()

set.seed(123)

for (c in c_range) {
  
  # Inisialisasi pusat cluster menggunakan FCM
  res_fcm <- ppclust::fcm(data_scaled, centers = c, m = 2)
  
  # Eksekusi algoritma FPCM
  res_fpcm <- ppclust::fpcm(
    data_scaled,
    centers = res_fcm$v,
    membership = res_fcm$u,
    m = 2,
    eta = 2
  )
  
  # Perhitungan indeks validitas
  pc_val  <- fclust::PC(res_fpcm$u)
  pe_val  <- fclust::PE(res_fpcm$u)
  mpc_val <- 1 - (c / (c - 1)) * (1 - pc_val)
  
  # Menyimpan hasil evaluasi
  hasil_validitas <- rbind(
    hasil_validitas,
    data.frame(Klaster = c, MPC = mpc_val, PC = pc_val, PE = pe_val)
  )
}

print(hasil_validitas)

# Menentukan jumlah klaster terbaik
c_opt <- hasil_validitas$Klaster[which.max(hasil_validitas$MPC)]
cat("\nKlaster Optimum terpilih (MPC tertinggi):", c_opt, "\n")
```

## Clustering Final dan Profiling Klaster
Setelah jumlah klaster optimal diperoleh, tahap berikutnya adalah melakukan **clustering final menggunakan metode Fuzzy Possibilistic C-Means (FPCM)**. Proses ini menghasilkan keanggotaan setiap observasi pada klaster serta pusat klaster (centroid) yang menggambarkan karakteristik masing-masing klaster.

```{r}
cat("\n--- BAGIAN 4: FINAL CLUSTERING ---\n")

# Inisialisasi menggunakan FCM
final_fcm <- ppclust::fcm(data_scaled, centers = 3, m = 2)

# Clustering final menggunakan FPCM
final_fpcm <- ppclust::fpcm(
  data_scaled,
  centers = final_fcm$v,
  membership = final_fcm$u,
  m = 2,
  eta = 2
)

# Mengembalikan centroid ke skala asli
data_mean <- sapply(data_cluster, mean)
data_sd   <- sapply(data_cluster, sd)

profil_klaster <- t(t(final_fpcm$v) * data_sd + data_mean)
rownames(profil_klaster) <- paste("Cluster", 1:3)

print(profil_klaster)
```
```{r}
hasil_akhir <- data.frame(
  Kecamatan = nama_kecamatan,
  Klaster = final_fpcm$cluster,
  data_cluster
)

write.csv(hasil_akhir, "hasil_anggota_klaster.csv", row.names = FALSE)
```

## Validasi Klaster dengan Analisis Diskriminan

Tahap ini dilakukan untuk mengevaluasi konsistensi hasil clustering menggunakan **Linear Discriminant Analysis (LDA)**. Metode ini digunakan untuk menguji apakah variabel indikator mampu membedakan klaster yang telah terbentuk.

```{r}
cat("\n--- BAGIAN 5: ANALISIS DISKRIMINAN (LDA) ---\n")

# Mengubah label klaster menjadi faktor
hasil_akhir$Klaster <- as.factor(hasil_akhir$Klaster)

# Membentuk model Linear Discriminant Analysis
model_lda <- lda(Klaster ~ ., data = hasil_akhir[,-1]) 
# Kolom pertama (nama kecamatan) tidak digunakan dalam model

# Prediksi klaster menggunakan model LDA
pred_lda <- predict(model_lda)$class

# Membuat tabel konfusi
tabel_konfusi <- table(
  Aktual = hasil_akhir$Klaster,
  Prediksi = pred_lda
)

# Menghitung akurasi klasifikasi
akurasi <- sum(diag(tabel_konfusi)) / sum(tabel_konfusi) * 100
cat("Akurasi Model LDA:", akurasi, "%\n")
```
## Analisis Pentingnya Variabel dengan Random Forest

Selain analisis diskriminan, dilakukan juga analisis **Random Forest** untuk mengidentifikasi variabel indikator yang paling berpengaruh dalam pembentukan klaster. Metode ini merupakan pendekatan **machine learning berbasis ensemble decision tree** yang mampu mengukur kontribusi setiap variabel terhadap proses klasifikasi.

```{r}
cat("\n--- BAGIAN 6: RANDOM FOREST (IMPORTANCE) ---\n")

set.seed(123)

# Membangun model Random Forest
rf_model <- randomForest(
  Klaster ~ ., 
  data = hasil_akhir[,-1], 
  importance = TRUE
)

# Menampilkan nilai importance variabel
print(importance(rf_model))
``` 




